【裁判字號】    96,訴,4920
【裁判日期】    980616
【裁判案由】    違反礦業法等
【裁判全文】
臺灣高雄地方法院刑事判決              96年度訴字第4920號
公  訴  人  臺灣高雄地方法院檢察署檢察官
被      告  丑○○
            子○○
選任辯護人  黃順天律師
被      告  乙○○
選任辯護人  陳建誌律師
            王叡齡律師
被      告  癸○○
選任辯護人  黃順天律師
上列被告因違反礦業法等案件，經檢察官提起公訴（95年度偵字
第29727號），本院判決如下：
    主  文
丑○○、子○○、乙○○、癸○○均無罪。
    理  由
一、公訴意旨略以：被告丑○○係設於高雄市○○路144 號新垚
    磊企業有限公司（下稱新垚磊公司）之實際負責人，其與佰
    信企業有限公司（下稱佰信公司）負責人巳○○，於民國95
    年1 月1 日訂立土石買賣契約書，約定自95年1 月至95年12
    月由新垚磊公司出售土石予佰信公司，且以位於高雄縣阿蓮
    鄉崗山村95-2號環球水泥股份有限公司（下稱環球水泥公司
    ）阿蓮廠為交貨地點。詎被告丑○○、子○○明知高雄市小
    港區○○○路友成巷1 之16號旁駱駝山山坡地（地號：高雄
    市○○區○○段286 地號，所有權人：高雄縣農會）係石灰
    石礦區，而石灰石礦係礦業法第3 條第1 項第58款列管之法
    定礦種，該地並係經濟部礦務局公告之石灰石礦保留區，且
    未經主管機關即經濟部礦務局核准取得礦業權，不得私自採
    礦，竟與被告癸○○、乙○○以及綽號「赤牛」、「強哥」
    但真實年籍不詳之成年人共同基於未依礦業法取得礦業權而
    私自採礦，且意圖為自已或第三人不法之所有之犯意聯絡，
    知悉石灰石可供作水泥原料，將之販售予水泥廠即有利可圖
    ，由被告子○○以日薪新台幣（下同）8,000 僱用被告癸○○負責挖採礦石工作，並由被告乙○○負責記錄運送礦石之
    砂石車車號及給予砂石車駕駛運送證明，再透過「赤牛」、
    「強哥」利用無線電呼叫僱用不知情之李全達、陳文傑、陳
    勝乙、甲○○、吳再明、戊○○○、塗勝雄及其他不知情之
    砂石車司機分別駕駛車牌號碼XF-063、OQ-378、142-HS、XN
    -416、655-GM、NJ-119、X2-969、X3-701、998-GP、GW-35
    9 、X5-659、3K-675、770-HS、XO-656、NM-345、SN-598、
    JH-603、WI-520號砂石車，將竊取之石灰石載運至環球水泥
    公司阿蓮廠，以每公噸300 元之代價售予佰信公司，佰信公
    司再售予環球水泥公司阿蓮廠。總計私自採礦區域長約50公
    尺、寬約20公尺、高2 至4 公尺，竊取之石灰石總噸數為70
    8.19公噸，總價值212,457 元。嗣於同年月11日10時30分，
    被告癸○○正採取石灰石，被告乙○○則持無線電在旁聯絡
    時，為警當場查獲，並扣得挖土機1 輛、無線電對講機1 台
    、電腦1 台、土石出貨簽單2 本等物。因認被告丑○○、子
    ○○、乙○○、癸○○均涉犯刑法第320 條第2 項竊佔罪、
    第320 條第1 項竊盜罪、礦業法第69條第1 項之私自採礦罪
    嫌等語。
二、按犯罪事實應依證據認定之，無證據不得認定犯罪事實。又
    不能證明被告犯罪者，應諭知無罪之判決，刑事訴訟法第15
    4 條第2 項、第301 條第1 項分別定有明文。次按事實之認
    定，應憑證據，如未能發現相當證據，或證據不足以證明，
    自不能以推測或擬制之方法，為裁判基礎（最高法院40年臺
    上字第86號判例意旨參照）。又按認定犯罪事實，所憑之證
    據，雖不以直接證據為限，間接證據亦包括在內，然無論直
    接或間接證據，其為訴訟上之證明，須於通常一般之人均不
    致於有所懷疑，而得確信其為真實之程度者，始得據之為有
    罪之認定，倘其證明尚未達到此一程度，而有合理性懷疑之
    存在時，即無從為有罪之認定（最高法院76年臺上字第4986
    號判例意旨可資參照）。
三、證據能力之判斷：
  (一)按除顯有不可信之情況外，公務員職務上製作之紀錄文書、
    證明文書，及從事業務之人於業務上或通常業務過程所須製
    作之紀錄文書、證明文書，亦均得為證據，刑事訴訟法第15
    9 條之4 第1 、2 款定有明文。查卷附之土地所有權狀影本
    ，為公務員職務上做成之證明文書；環球水泥公司95年11月
    9 日石灰石進貨資料及噸數表影本，為從事業務之人於業務
    上或通常業務過程所須製作之紀錄文書。且經查上開文書均
    無顯不可信之情況，均應具有證據能力。
  (二)按被告以外之人於審判外之陳述，雖不符刑事訴訟法第159
    條之1 至之4 之規定，然經當事人於審判程序同意作為證據
    ，法院審酌該言詞陳述或書面陳述作成時之情況，認為適當
    者，亦得為證據。又當事人、代理人或辯護人於法院調查證
    據時，知有第159 條第1 項不得為證據之情形，而未於言詞
    辯論終結前聲明異議者，視為有前項之同意，同法第159 條
    之5 亦有明文。經查：
    1.本案所引用證人李全達、陳文杰、陳勝乙、甲○○、涂勝
      雄於警詢之證述，及經濟部礦務局96年1 月11日礦局行一
      字第09600040340 號函文，經濟部礦務局會同其他單位勘
      察現場之勘察報告書及勘察照片，高雄市政府建設局96年
      1 月22日高市建設一字第0960001218號函文，高雄市政府
      地政處前鎮地政事務所96年1 月12日高市地鎮二字第0960
      000439號函文等件，為被告以外之人於審判外所為之書面
      陳述，屬傳聞證據，且無刑事訴訟法第159 條之1 至之4
      等4 條規定情形，經被告及辯護人同意引用作為本案證據
      。
    2.本案所引用證人辰○○、吳再明於警詢中之證述，及其他
      屬於傳聞證據之書證，縱無刑事訴訟法第159 條之1 至第
      159 條之4 或其他規定之傳聞證據例外情形，亦業經本院
      審理時予以提示並告以要旨，且各經檢察官及被告表示意
      見，本案檢察官、被告、辯護人當事人均已知上述證據乃
      屬傳聞證據，復迄至言詞辯論終結前均未對該等證據聲明
      異議，依上開規定，已擬制同意其有證據能力。
    3.本院審酌上開各該傳聞證據作成時之狀況，尚無違法不當
      及證明力明顯過低之瑕疵，並無不宜作為證據之情形，應
      認以之作為證據為適當，揆諸前開規定，爰依刑事訴訟法
      第159 條之5 規定，認前揭證據資料均有證據能力。
四、公訴意旨認被告等人涉犯前揭詐欺取財罪嫌，無非係以：被
    告癸○○、乙○○於警詢、偵查中之供述，證人即高雄縣農
    會職員己○○於警詢之證述，證人即查獲員警丁○○之證述
    ，證人李全達、陳文杰於警詢、偵查中證述，證人陳勝乙、
    甲○○、戊○○○、涂勝雄於警詢之證述，證人巳○○於偵
    查之證述，及以下各該書證及物證：1.經濟部礦務局96年1
    月11日礦局行一字第09600040340 號函、經濟部礦務局會同
    其他單位勘察現場之勘察報告書及勘察照片，2.高雄市政府
    建設局96年1 月22日高市建設一字第0960001218號函、高雄
    市政府地政處前鎮地政事務所96年1 月12日高市地鎮二字第
    0960000439號函，3.環球水泥公司阿蓮廠96年5 月9 日環阿
    總字第02 1號函，4.現場照片8 張5.扣案之土石出貨簽單2
    本、計算機1 臺、無線電對講機1 臺、挖土機1 臺，為其主
    要之論據。
五、訊據被告丑○○、子○○、乙○○、癸○○均堅決否認有何
    竊盜、竊佔、違反礦業法之犯行。又各該被告之辯解如下：
    1.被告丑○○辯稱：伊完全未參與本案，伊當時是在花蓮東
      南水泥廠礦區工作，當時寅○○打電話給伊，說有一個朋
      友午○○在整地，有一些土石應該可以交水泥廠，問伊是
      否可幫忙，伊即表示同意，並說等伊回高雄當面談，95年
      11月6 日到7 日伊回到家，早上約8 、9 點午○○與一位
      陳先生到伊家，伊問午○○該批土石是否是合法的，午○○說合法，伊就跟午○○說可以拿伊公司的四聯單使用，
      另伊向午○○表示運輸的部分可由伊朋友卯○○幫忙叫砂
      石車，伊就撥打電話予卯○○，要卯○○自己去找午○○
      談。故本案實際上將前揭土地上之土石運往環球水泥公司
      之人應為午○○等語。
    2.被告子○○辯稱：伊為水庫段286 地號土地旁佛濟宮之乩
      童，伊為了要擴大寺廟興建停車場、香爐，就向辰○○承
      租該土地，伊不清楚該土地是農會所有，伊開挖該筆土地
      的目的是為了要整平地基，並非要採礦，於案發時有一位
      蘇姓男子來到佛濟宮，見到現場挖出的土石，問伊是否可
      以將土石都交給他處理，到現場載運土石之砂石車都是該
      男子找來的，伊並無販賣行為等語。
    3.被告乙○○辯稱：伊只是前往佛濟宮拜拜的香客，案發當
      天是因為好奇，才過去拿無線電把玩，伊並未在現場以無
      線電指揮砂石車出入，及做相關登記工作等語。
    4.被告癸○○辯稱：伊只是受雇於子○○在現場挖掘石灰石
      ，並不知道挖出是否為石灰石礦，也不知道子○○有無權
      利在該處挖掘土石，子○○只說要在該處整地蓋停車場等
      語。
    經查：
  (一)被告丑○○係址設於高雄市○○路144 號新垚磊企業有限公
    司之實際負責人；又被告丑○○與佰信公司負責人巳○○，
    於95年1 月1 日訂立土石買賣契約書1 紙，約定由新垚磊公
    司供應一般工程之廢棄土石予佰信公司，供貨期限自95年1
    月至95年12月，並約定以位於高雄縣阿蓮鄉崗山村95之2 號
    環球水泥公司阿蓮廠為交貨地點等節，均為被告丑○○坦認
    在卷，且有買賣契約書影本1 份在卷可證（見偵卷第91頁）
    ，上開事實自堪認定。
  (二)又高雄市小港區○○○路友成巷1 之16號旁駱駝山山坡地（
    地號為「高雄市○○區○○段286 地號」）所有權人為高雄
    縣農會，且前臺灣省政府建設廳於86年12月23日公告將林園
    鄉竹坑地方暨高雄市小港區中林地方共89.2488 公頃土地劃
    定為石灰石礦國家保留區，前揭土地位於公告劃定之石灰石
    國家保留區範圍內等事實，亦均為被告所不爭執，且有土地
    所有權狀影本1 紙、經濟部礦務局提出之臺灣省政府建設廳
    86年12月11日經（86）礦字第86037751號函文、臺灣省政府
    建設廳86年12月23日86建礦字第034413號公告、臺灣省礦務
    局86年12月11日經（86）礦字第86039139號函文、高雄市政
    府建設局86年12月18日86高市建設一字第90037 號函、臺灣
    省高雄縣林園鄉竹坑地方暨高雄市小港區中林地方石灰石礦
    國家保留區礦區圖、高雄市小港區○○○路友成巷1 之46號
    違規地點正射影像資料（衛星空照圖）各1 份在卷可證（見
    偵卷第55至63頁），故此部分之事實亦堪以認定。
  (三)被告子○○為高雄市○○段286 地號土地旁「佛濟宮」之乩
    童，從95年11月4 日起，即以日薪8,000 元僱用被告癸○○
    負責在前揭水庫段286 號土地進行挖掘工作等事實，分別為
    被告子○○、癸○○坦認在卷，被告癸○○於本院審理時更
    以證人身份作證，證稱：伊為佛濟宮香客，子○○問伊職業
    為何，伊說在開挖土機，子○○表示廟旁邊有土地要整平，
    請伊開挖土機整理一下，算是替廟裡服務，工資算便宜一些
    ，子○○雇用伊是11月4 、5 、6 日，前2 天半伊都有到場
    ，但不是由伊開挖土機，後來挖土機故障，就停下來修理，
    95年11月9 日查獲當天是伊自己去開挖土機的等語明確（見
    本院卷第276 之17、276 之18頁），被告子○○亦以證人身
    分作證，證稱：伊請癸○○到現場幫忙整理，從95年11月4
    日開始整地，11月6 日怪手壞掉，只施做4 小時，停工到11
    月9 日，至於11月9 日癸○○做2 小時，就算是幫忙廟裡工
    作，奉獻給廟裡的等語明確（見本院卷第276 之13、276 之
    14、276 之16頁），此外，尚有估價單3 紙在卷可佐（見本
    院卷第139 頁）。又至95年11月9 日，有真實姓名、年籍不
    詳，綽號「赤牛」、「強哥」等人利用無線電呼叫砂石車司
    機李全達、陳文杰、陳勝乙、甲○○、吳再明、戊○○○、
    塗勝雄及其他砂石車司機分別駕駛砂石車，前往上揭水庫段
    286 地號土地，將被告癸○○挖出之土石載運至環球水泥公
    司阿蓮廠交貨等事實，亦均為被告4 人所不爭執，並經證人
    李全達、陳文杰、陳勝乙、甲○○、吳再明、塗勝雄分別於
    警詢中證述明確（見警二卷第4 至15頁），及證人戊○○○
    於本院審理時證述屬實（見本院卷第276 之6 至276 之9 頁
    ），並有新垚磊公司土石出貨簽單影本27紙在卷可參（見警
    卷第22至48頁），故此部分之事實亦堪認定。
  (四)再本案從前揭水庫段286 地號土地運至環球水泥公司阿蓮廠
    之土石，實際上是先以新垚磊公司名義交貨予佰信公司，由
    佰信公司以前開於95年1 月1 日與新垚磊公司簽立之土石購
    買契約收購，又佰信公司則以總重729.09公噸，每公噸245
    元，總價為178,627 元計價，另外加百分之5 營業稅，總計
    支付價款187,558 元予新垚磊公司等事實，為被告丑○○供
    述明確，並經證人巳○○於審判中證述屬實（見本院卷第26
    8 至271 頁），且有上開新垚磊公司土石出貨簽單影本27紙
    、新垚磊公司開立予佰信公司之三聯式統一發票影本、佰信
    公司匯款187,500 元予新垚磊公司之匯款單影本、新垚磊公
    司帳號0000000000000 號帳戶存摺交易明細表影本在卷可參
    （見偵二卷第95頁，本院卷第121 頁）。又上開土石再由佰
    信公司售予環球水泥公司阿蓮廠，環球水泥公司阿蓮廠以總
    噸數為708.19公噸，每公噸300 元計價，總計支付價款212,
    457 元予佰信公司等事實，有環球水泥公司阿蓮廠96年5 月
    9 日（96）環阿總字第021 號函文及函附95年11月9 日石灰
    石進貨資料及噸數表影本1 份、地磅紀錄單影本26紙、石灰
    石供料契約書影本等件在卷可參（見偵二卷第83、84，86至
    94頁），是亦足認定此部分之事實。
  (五)此外，被告子○○雇用被告癸○○於前揭水庫段286 地號土
    地違規開挖之土地面積為1,694 平方公尺，開挖範圍長約50
    公尺，寬約20公尺，高度則為2 至4 公尺，挖掘之土石含法
    定石灰石礦物成分等事實，有高雄市政府地政處前鎮地政事
    務所96年1 月12日高市地政鎮二字第0960000439號函文及函
    附挖掘範圍圖說，經濟部礦務局96年1 月11日礦局行一字第
    09600040340 號函附會勘紀錄、現場照片6 張在卷可證（見
    警二卷第26至32頁）。又本院為查明關於經濟部礦務局人員
    於96年1 月4 日前往前揭水庫段286 地號土地會勘之情形，
    及認定該地開挖土石範圍內含有石灰石之依據，依職權傳喚
    證人即當日前往現場會勘之經濟部礦務局人員辛○○、庚○○到庭，證人辛○○證稱：其畢業於台北工專礦業工程科，
    自70幾年起，即在礦務局任職至今，其當時有到本案水庫段
    286 地號土地勘查，當時會去該現場，是因為該地點有不法
    業者盜取石灰石、土石，並將事業廢棄物掩埋，因此高雄市
    政府建設局判斷有違反礦業法之可能，函請礦務局就礦業法
    的部分辦理；當天前往現場，主要勘查有無違反礦業法第69
    條規定私自採礦部分，以及認定是否為礦物；當天勘查結果
    依據其經驗判斷，發現有土石及石灰石之成分，當天有從外
    觀現場挖出之土石判斷含有石灰石的成份，依外觀及產狀可
    以判斷，石灰石是由碳酸鈣（CaCO3） 組成的沉積岩，具有
    化學成分及特性，一般來說石灰岩遇到鹽酸會起泡沫，依據
    現場的外觀及產狀可以判斷是石灰石，因為與土石有明顯不
    同，另外還有從照片上比對，這是根據圖片以及其等以前在
    大小岡山現場實際檢查的經驗判斷，其可以確認現場開挖之
    土石確有石灰石之成份等語（見本院卷第232 至234 、237
    頁）。證人庚○○則證稱：其為私立大漢工商專科學校畢業
    ，從80年10月起任職於礦務局，96年1 月4 日，其有會同高
    雄市政府承辦人員、警員一起到高雄市○○○路友成巷1 之
    46號旁土地勘查，該勘查地點是駱駝山，當地石灰石的附存
    物是由貝殼化石沈積而成的礦物，可以由產狀及附存物判斷
    ，會有珊瑚類及貝殼化石附存在裡面，肉眼可以看得很清楚
    ；石灰石的主要成分為碳酸鈣（CaCO3） ，以簡易化學方式
    檢驗，加鹽酸會有劇烈的氣泡反應，一般土石則不會有這樣
    的反應，但是依經驗法則就產狀及原生附存地點，也可以以
    肉眼分辨石灰石及土石等語（見本院卷第240 、241 頁），
    而據證人辛○○、庚○○庭提由經濟部礦務局編篡之「臺灣
    主要礦物及岩石」手冊關於「石灰石」之記載：「主要由碳
    酸鈣組成的沈積岩... 石灰石在海洋中沈積數量最大，如海
    水蒸發，鈣離子濃度增高可使碳酸鈣開始以無機作用產生石
    灰石，或由各種海洋生物（珊瑚、有孔蟲、貝殼、藻類）遺
    骸堆積而成。」（見外放證物），與證人辛○○、庚○○所
    述相符，又本院檢視上開現場照片，發現當時現場挖出之石
    塊上珊瑚礁岩及貝殼化石痕跡清晰可辨（見證人庚○○庭呈
    編號1 照片，本院卷第221 頁）。又查佰信公司與環球水泥
    公司阿蓮廠於95年8 月9 日簽訂有「石料供給契約書」1 份
    ，合約中約定：「收購貨品為石灰石，價格為每公噸300 元
    （不含稅），交貨地點為環球水泥公司阿蓮廠，品質驗收則
    根據買方化驗結果為準，『CaCO3 （碳酸鈣）≧82% 、MgO
    （氧化鎂）≦2.2%，CaCO3 低於82 %之際價方式＝當日進廠
    量×當日CaCO3%/82%×價格』，水分需小於9%，水分超出9%
    部分之重量應予扣除，扣除量為：當日進廠量×（水分%-9%
    ），交貨日期係自95年8 月起至95年12月」等文字（見偵二
    卷第94頁），而上開合約書記載與前述環球水泥公司阿蓮廠
    為當日進貨之土石以每公噸300 元計價支付予佰信公司一情
    相同，足見當日佰信公司出貨予環球水泥公司阿蓮廠之土石
    係適用上開「石料供給契約書」規範，且於扣除不良成分之
    後，剩餘708.19公噸經環球水泥公司化驗結果，符合上揭契
    約書中對於石料中應含有碳酸鈣成分百分之82以上，氧化鎂
    成分則應小於百分之2.2 之要求。綜上，被告子○○、癸○○於前揭水庫段286 地號土地挖掘之土石主要為石灰石礦，
    屬於礦業法第3 條第1 項所定法定礦種之事實，即堪確認。
  (六)本案前開於水庫段286 地號土地挖出之土石，固然係使用新
    垚磊公司之四聯單（土石出貨簽單），而由新垚磊公司出貨
    予佰信公司，再由佰信公司轉售予環球水泥公司阿蓮廠，然
    查，該批新垚磊公司出貨之土石，實係由午○○向被告丑○○借用新垚磊公司名義出貨一節，業經被告丑○○陳述明確
    ，又經本院傳喚證人午○○到庭，其於本院審理時證稱：伊
    是95年11月8 日透過寅○○介紹才認識丑○○，是因為案發
    現場有一間廟，當天伊去拜拜，遇見子○○說有一堆土不知
    道要如何處理，伊說這方面伊有接觸過，子○○就說這些土
    要給伊，叫伊自己開車來載運出去；伊就打電話詢問寅○○
    說伊那裡有一些別人整理出之廢土，有無地方可以回填，之
    後寅○○才打電話予丑○○，要丑○○幫忙伊處理這些廢土
    ，後來寅○○又將丑○○之電話交給伊，伊打電話約丑○○
    ，與丑○○碰面商談此事，伊與丑○○協議要丑○○幫忙處
    理該批土石，約定載運1 噸土丑○○要給伊220 元，但須扣
    除運費，該批土石後來都賣給環球水泥公司等語（見本院卷
    第243 至245 頁），經核與被告丑○○之辯解大致相符。再
    寅○○午○○確實曾透過寅○○介紹，聯絡被告丑○○，請
    被告丑○○為其處理土石一節，亦經證人寅○○於本院審理
    時證稱：伊認識丑○○與午○○2 人，午○○跟伊說有一些
    廢土要處理，請伊幫忙處理，伊說伊有一個朋友丑○○比較
    有辦法處理，就跟午○○說要午○○去找丑○○幫忙處理，
    因為當時伊人是在臺北，伊有將丑○○的電話交給午○○，
    至於午○○有無撥打電話予丑○○，伊就不清楚了，伊會介
    紹午○○給丑○○，是因為丑○○在高雄做土方買賣，伊認
    為丑○○、午○○都是朋友，有廢土要賣伊就介紹丑○○去
    買等語明確（見本院卷第255 、256 頁）。另查證人卯○○
    於本院審理時證稱：伊綽號叫「小老虎」，職業為聯結車、
    砂石車司機，伊認識午○○、丑○○，午○○是伊載土方時
    有聽過他的名字，不是說很認識，丑○○有在做土方，都叫
    伊幫他叫車子載貨，伊知道95年11月9 日有人在高雄市○○
    區○○段286 地號挖掘土石被警方查獲的事，是隔天才知道
    的，因為當時丑○○要伊幫他叫車子載土方到阿蓮鄉，叫伊
    議價1 噸要多少錢，之後電話就交給「發仔」講價錢，午○○說要給100 元，伊說要110 元，講好以後伊就叫幾部車子
    去載，伊當天自己沒有去載，伊跑去其他地方，是其他司機
    在無線電裡講這件事的等語（見本院卷第257 、258 頁），
    此亦足見被告丑○○辯稱：其當時與午○○議定妥當後，就
    由其撥打電話予砂石車司機卯○○叫車，並叫午○○自己在
    電話中與卯○○商議價格等情節，並非無稽。再被告丑○○
    又提出「估價單」1 紙，並陳稱該「估價單」即本案午○○
    使用新垚磊公司名義出賣砂石，因而對新垚磊公司請款之單
    據等語，而經檢視被告丑○○所提估價單內容，其上記載：
    「午○○寶號」、「中華民國95年11月20日」、「石灰石：
    729.09＄220=160,400 」、「160,400-8,020 （稅額）-72,
    909 （運輸）-4,000（補貼）= 合計＄75,471」等文字（見
    本院卷第120 頁），參酌被告丑○○供稱：該張估價單中，
    160,400 元是總價，因為該案伊沒有賺錢，所以午○○需要
    補償伊公司出的稅額，即8,020 元，另外扣除給司機的運費
    72,909元，另又扣除4,000 元，是因為本案發生後，有部分
    司機沒有載到土石，所以要補貼給司機油錢等語（見本院卷
    第115 頁），足見新垚磊公司向載運土石之砂石車司機支付
    76,909元，又支付予午○○75,471，另支出稅金8,020 元，
    總計支出160,400 元；而因環球水泥公司阿蓮廠係支付予佰
    信公司212,457 元，佰信公司則支付予新垚磊公司187,500
    元，業如前述，是則因本案上開土石交易，被告丑○○獲利
    為27,100元，此與佰信公司負責人巳○○可獲利24,957元相
    較，尚屬相當，此亦足以佐證本案被告丑○○僅為午○○聯
    繫砂石車司機，並同意提供新垚磊公司名義予午○○載運砂
    石出貨給佰信公司之事實。綜上，本案實際上係午○○與被
    告子○○接洽，將水庫段286 地號挖出含石灰石礦之土石運
    送至環球水泥公司阿蓮廠交貨，此外又查無證據證明被告丑
    ○○曾經至案發現場或有參與其他行為，則應認被告丑○○
    辯稱其當時不知道本案出貨之土石來源為何處，尚非無據。
  (七)又按礦業法第69條第1 項既規定：「未依本法取得礦業權私
    自採礦」，則需為「採礦」行為，始該當於該條所定要件，
    而所謂「採礦」，當指為直接取得礦物資源，所為挖掘土地
    表面取出礦物，並將礦物運出之行為，是當以行為人主觀上
    係為獲取該礦物資源而開挖土地為限，倘行為人係因整地或
    其他原因，偶然發現礦物而取得者，因其自始即非進行「採
    礦」行為，自與本條所定要件不合，此觀證人辛○○於偵查
    中證稱：如果只是一般整地挖到礦石，就不算是違反礦業法
    等語（見偵一卷第53頁）；及於本院審理時證稱：是否違法
    與石灰石之比率多少沒有關係；又一個地區不是只有單一法
    令，可能是礦務局管，市政府也管，每個單位都有他的法令
    ，就我們的看法，他的開挖行為是整地要蓋房子，就要歸建
    管單位管，如果是開挖土石，就要歸地方政府管，如果是礦
    物，就由礦務局管，因此要看行為的目的等語即明（見本院
    卷第238 頁）。經查，被告子○○雇用被告癸○○於前揭水
    庫段第286 地號土地挖掘土石之目的，係為整地預備興建香
    爐、停車場等，分別為被告子○○、癸○○證述甚明，而參
    酌本案被告子○○、癸○○於前揭水庫段286 地號土地挖掘
    總面積為1,694 平方公尺，開挖範圍長約50公尺，寬約20公
    尺，挖掘深度最大至4 公尺一節，業如前述，則被告子○○
    辯稱其雇工開挖之目的係為清理並整平山坡地，尚非不合情
    理，又查，本案經濟部礦務局人員庚○○、辛○○係於96年
    1 月4 日前往現場勘查，原先勘查結果，認為前揭水庫段28
    6 地號土地並非位於駱駝山石灰石礦業保護區內，有證人庚○○、辛○○96年5 月11日於偵查中之證述可參（見偵一卷
    第52頁），嗣庚○○、辛○○經重新複查後，始確認前揭水
    庫段286 地號土地位於石灰石礦保留區範圍內之事實，則經
    證人辛○○於審判中證稱：之所以原先認定勘查的地點不是
    在石灰石保留區內，之後又為不同之認定，是因為當時劃定
    保留區是以舊的礦區到期後就列為保留區，地點據其等後來
    認定是不落在舊有的礦區內，但是礦務局劃保留區時是整塊
    劃起來，地點剛好位於空檔的地方，所以後來查證是位在保
    留區內，但不是以前有開採過的礦區等語明確；又本案石灰
    石礦保留區現場並無標示一節，亦經證人辛○○證稱：劃定
    保留區的現場沒有標示，其等是將座標畫在局裡的圖資上面
    ，要查是不是保留區，要拿座標來礦務局裡面核對等語屬實
    （見本院卷第236 、237 頁），是以亦無證據證明被告子○○、癸○○等人知悉前揭水庫段286 地號土地係座落於石灰
    石礦保留區內。此外，檢察官又未能舉出其他證據證明被告
    子○○、癸○○係為採取石灰石礦而開挖上開土地，亦查無
    其他證據證明被告子○○所辯上開情詞與事實不符，是即無
    證據認為被告子○○、癸○○於該處挖掘土石目的係為採取
    石灰石礦，不得認為被告子○○、癸○○所為上揭行為，屬
    礦業法第69條第1 項所稱之採礦行為至明。
  (八)本案被告子○○於上開時間，雇用被告癸○○於高雄縣農會
    所有，位於石灰石礦保留區○○○○○段286 地號土地採取
    土石，其等採掘出之土石均含礦業法所定之石灰石礦等節，
    及被告子○○將上開挖出土石交由案外人午○○運往環球水
    泥公司阿蓮廠交貨等事實，固均經認定如前。惟並非被告子
    ○○、癸○○有上開行為屬實，即當然構成刑法第320 條第
    1 項竊盜罪及同法第320 條第2 項竊佔罪，其2 人是否構成
    犯罪，仍應以被告子○○、乙○○主觀上有無不法所有意圖
    而定。經查：
    1.被告子○○所稱前揭水庫段286 地號土地之權利人即證人
      辰○○前於警詢時證稱：伊為高雄市小港區山明里友成巷
      1-46號旁駱駝山山坡地前任地上物權利人，該處地點實際
      所有權屬高雄縣農會屬公有地，地上物權利的取得是自50
      年間伊祖母向高雄縣農會承租，用於栽種農作物。除了地
      上物權利屬伊祖母當時承租取得使用權外，土地實際屬於
      高雄縣農會所有之公有地，該地是伊祖母所租用，伊只是
      在該地點栽種農作物、收成，並未實際參與承租問題，所
      以有關租金多少、有無持續承租伊並不清楚，在伊讓渡該
      地予子○○之前，種有竹子、芒果、龍眼等農作物，並有
      木造及鐵皮屋各一間，因為對方有意增大旁邊寺廟用地，
      所以伊就將土地讓渡給子○○等語明確（見警一卷第14、
      15頁），又被告子○○於警詢時提出其與辰○○簽立之讓
      渡書1 紙（見警一卷第62頁），經查該讓渡書上記載：「
      因位於高雄市小港區鳳山水庫後方佛濟宮右前方五十公尺
      處之土地，本有鐵皮屋一邊、竹叢、龍眼樹數棵，飼養雞
      鴨、山豬之類，造成環境腐臭髒亂，經甲方與乙方斟酌商
      量甲方辰○○願意無條件讓渡此土地給乙方子○○作為修
      身養性之精舍，故恐無憑，特此為狀。」等文字，敘明辰
      ○○願將土地無條件讓予被告子○○作為寺廟使用之要旨
      ，讓渡書上並分別由讓渡人辰○○、受讓人子○○、證人
      乙○○簽名並按捺指印，與證人辰○○之證述互核相符；
      再參酌該讓渡書係被告子○○於警詢時即對員警提出，而
      非於後續偵查、審理階段才突然提出，足認具相當程度之
      可信性，並非臨訟偽造之物。此外，前揭水庫段286 地號
      土地於被告子○○開挖土石之前，上方確實建有鐵皮房舍
      1 間之事實，有被告子○○提供予警方之照片2 張可證（
      見警一卷第51頁），而參以證人即負責管理高雄縣農會財
      產之該農會職員己○○證於審判中經律師詢以：「於偵訊
      時你證稱鐵皮屋是否有人使用你不知道，針對本案案發地
      是否有人使用你清楚嗎？」，答稱：「有無人在使用，我
      不清楚。」等語（見本院卷第276 之5 頁），則以該土地
      之實際管理人尚不知悉該土地上有何建物，而辰○○卻能
      說明該土地之使用現狀一情以觀，應認證人辰○○證稱其
      為前揭水庫段286 地號之實際使用人，並有佔有使用該土
      地之情詞，並非無稽。再者，參酌被告子○○被查獲後，
      始終堅稱係辰○○將土地讓渡予其作為寺廟用地使用等語
      ，前後並無不一致之處，亦足佐證被告子○○上開辯詞非
      虛捏之詞。綜上，被告子○○辯稱前揭水庫段286 地號土
      地原本由辰○○佔有使用，其為興建香爐、停車場等，先
      獲辰○○讓渡權利後，再於該地上整地等情節，應認與事
      實相符，應堪採信。
    2.又自稱為前揭水庫段286 地號土地使用權利人辰○○於警
      詢中提出提存書、高雄縣農會收據、國庫存款收款書影本
      等文件，以證明其確實擁有水庫段286 地號土地之使用權
      利（見警一卷第63至69頁），惟經本院依職權傳喚負責管
      理高雄縣農會財產之該農會職員己○○到庭，證人己○○
      表示並不知情前揭水庫段286 地號土地曾經租用予辰○○
      祖母之事，證稱：水庫段286 地號土地並無出租予他人使
      用，其於開庭前有詢問過，其課長先前是承接這個工作的
      ，據他瞭解該土地沒有出租他人情事，剛才提示的文件是
      63年的，那文件其之前沒有看過，農會也沒有土地出租的
      存檔在等語（見本院卷第276 之3 、276 之4 頁），又經
      查前揭水庫段286 地號土地所有權狀，並無該土地上有設
      定地上權或其他權利之記載（見本院卷第224 、225 頁）
      。而證人辰○○經本院以證人身分合法傳喚、拘提，並依
      法裁處罰鍰15，000 元，均未到庭（見本院卷第373 頁）
      ；另本院再依辰○○提出上開提存書上記載之資料，依職
      權調取本院65年度存字第1655號案卷、63年度存字第589
      號案卷，並向本院民事紀錄科查詢蘇荐、辰○○，或名為
      「蘇港」、「蘇牛港」、「劉牛港」之人之民事前案紀錄
      表，結果雖有相關案件，惟均因逾保存期限而銷燬一節，
      有本院調卷單在卷可參（見本院卷第286 至289 頁），又
      本院將上開辰○○提出之提存書、收據、國庫繳款收款書
      提供予證人己○○，並請其查詢相關文件之真偽並將查詢
      結果函覆本院，經高雄縣農會於98年3 月10日高縣農會字
      第0980000755號函本院略以：因年代久遠查無法院提供之
      蘇牛港、劉牛港等人相關收據存根聯「山佃保管孳息」為
      何，亦無上開等人與本會土地資賃契約記載等語（見本院
      卷第295 頁），是以辰○○所稱上開事項及所提出之資料
      均難以查證，則由現有客觀事證觀之，辰○○稱其有前揭
      水庫段286 地號土地之使用權云云，雖有疑義。然而本案
      辰○○既然實際佔有使用前揭水庫段286 地號土地，又在
      該土地上蓋有鐵皮房舍及種植果樹等事實，已如前述，是
      則辰○○已表現出其為該土地之地上權或租賃權權利人之
      權利外觀，又參酌證人己○○於本院審理時證稱：前揭水
      庫段286 地號土地，因為是在保護區的範圍內，所以沒有
      作任何用途；該土地有無人在使用，其不是很清楚，因為
      該土地的地界不是很清楚，當初有會同很多單位去現場看
      ，剛開始的時候說不是農會的土地，經過衛星鑑界以後，
      才又說是農會的土地等語（見本院卷第276 之3 、276 之
      5 頁），顯見高雄縣農會並未使用該水庫段286 地號土地
      ，該地周遭無任何產權標示，又因位處深山僻野，甚至連
      該土地之管理人員自身亦不清楚該土地實際位置、範圍為
      何。從而，本案被告子○○因見辰○○持續使用該土地，
      主觀上因認為辰○○確實有權使用前揭水庫段286 地號土
      地，而認為只要與辰○○簽立上開讓渡合約書，即有權在
      該土地上開發興建香爐、停車場，應屬有據。至於證人辰
      ○○於警詢時經員警詢以：「你讓渡該地予子○○是否收
      取報酬？子○○是否知道該地所有權實際情形？」，雖答
      稱：「我無條件讓渡並無報酬，子○○知道該地實際為權
      利使用而已。」等語（見警一卷第15頁），然被告子○○
      職業為乩童，又學歷僅國中畢業（參見被告子○○警詢筆
      錄受詢問人基本資料欄），智識程度非甚高，其因欲開發
      利用前揭土地，經該土地實際佔有使用人辰○○表示願讓
      渡權利後，主觀上認為可逕行開發利用，尚合乎情理，不
      可執此即為不利於被告子○○之認定。
    3.綜上，被告子○○既已經土地實際佔有使用人辰○○表明
      願讓渡權利，則被告子○○主觀上係認為已經受讓權利，
      方著手進行整地、開挖工作，而非明知無權使用該水庫段
      286 地號土地為高雄縣農會所有，仍為開挖及將挖出之土
      石佔為己有，自應認為被告子○○主觀上並無竊佔或竊盜
      之不法所有意圖甚明。
    4.被告癸○○係受雇於被告子○○到現場操作挖土機，本案
      既無法證明被告子○○有不法所有意圖，則亦難認為被告
      癸○○有何竊盜、竊佔犯行至明。
  (十)末查，於95年11月9 日在上揭水庫段286 地號土地持無線電
    指揮砂石車進場及填寫土石出貨簽單之人為午○○一節，為
    證人午○○於本院審理時證稱：95年1 月9 日被查獲以前伊
    有到案發現場，當天的土石出貨簽單是伊填寫的，又現場只
    有伊一個人負責填寫土石出貨簽單交付予砂石車司機，並以
    無線電聯絡指揮砂石車進場，當天伊並未見到乙○○，後來
    因為先前載運到環球水泥公司阿蓮廠的土石有回報說雜草很
    多，環球水泥說這些土他們不要，伊就去叫他們將車子停起
    來，所以被查獲當時伊正好離開到外面去等語明確（見本院
    卷第246 、249 、250 頁），而經勾稽被告丑○○、子○○
    ，及證人寅○○、卯○○等人證述，已足確認95年11月9 日
    將上開土石出貨至環球水泥公司阿蓮廠之人為午○○之事實
    ，亦經論證如前，是則證人午○○證稱當時由其在場指揮砂
    石車進出場、填寫簽單之事，甚為合理，應堪採信。又證人
    子○○於本院審理時證稱：伊未曾雇用乙○○整理該土地；
    伊與辰○○在前揭權利讓渡書上簽名當日，乙○○剛好到佛
    濟宮拜拜，伊就請乙○○在讓渡書上簽名等語（見本院卷第
    276 之12、276 之14頁），足認被告乙○○並未在案發現場
    協助被告子○○整地，且亦非案發日於現場指揮砂石車進場
    之人甚明。又被告乙○○於員警前往案發查緝時，正在現場
    擺放土石出貨簽單、無線電的小桌子旁一節，雖前往查緝之
    員警丁○○證稱：其於95年11月9 日當天早上10時至12時在
    小港分局高松派出所備勤，於當天其會同環保人員2 人及偵
    查隊員警3 人開2 臺車到駱駝山進行查緝，到達現場尚未下
    車時，就見到乙○○站在榕樹下面旁邊的桌子，在車上時有
    看到乙○○站在桌子旁邊，其等下車乙○○就跑到廟裡面等
    語（見本院卷第261 、262 頁）；及證人即員警壬○○證稱
    ：其於95年11月間在小港分局刑事組任職，95年11月間因有
    人檢舉，其有會同派出所員警一起去沿海三路友成巷1 之46
    地號旁駱駝山山坡地取締盜採砂石案件，其到場後看見乙○○在桌子旁邊，拿著對講機且在翻資料，其問乙○○在做什
    麼，又問桌上的東西是不是他的，他說不是，其就說不是的
    話東西就放著；乙○○將東西放下之後其有請派出所的同仁
    拿照相機將該張桌子拍起來等語明確（見本院卷第318 至32
    0 頁），此並有擺放無線電、土石出貨簽單之照片1 張足參
    （見警二卷第53頁），可認被告乙○○於員警抵達現場時，
    確曾逗留於現場擺放土石出貨簽單、無線電對講機之小桌子
    旁邊，且有翻動該土石出貨簽單及拿起無線電對講機之行為
    。惟僅憑員警有見到乙○○曾持對講機及翻動土石出貨簽單
    之事，仍難遽認被告乙○○有在現場指揮砂石車進出廠之行
    為，又查，午○○既然於案發日在場指揮砂石車進場及填寫
    土石出貨簽單，僅因為員警進入取締時，剛好離開現場而未
    被查獲，參以其又證稱：伊並不認識被告乙○○等語（見本
    院卷第246 頁），則衡情被告乙○○應不致於在午○○離開
    後，上前接手替午○○指揮砂石車司機進場、開立土石出貨
    簽單，又本案檢察官亦未舉出其他證據證明上開土石出貨簽
    單確為被告乙○○填寫，是即不得認為證人午○○與子○○
    所述有何與事實不符之處。此外，因為被告子○○、癸○○
    之行為不構成刑法第320 條第1 項、同條第2 項，及礦業法
    第69條第1 項之罪，業經說明如前，則無論在場之被告乙○○是否參與被告子○○開挖水庫段286 地號整地之事，或是
    否曾經在該現場手持無線電指揮砂石車進、出場，其均不致
    構成上開刑法或礦業法罪則，至為明確。
  (十一)綜上所述，本案被告子○○、癸○○自前揭水庫段286 地號
    挖出之土石，固係利用新垚磊公司與佰信公司之土石供應契
    約，由新垚磊公司販賣予佰信公司，然而被告丑○○僅將新
    垚磊公司名義提供予午○○使用，又為午○○聯繫接洽砂石
    車至現場載貨，而賺取每公噸25元之差價，總計得到2 萬餘
    元利潤，然而實際上前往前揭水庫段286 地號土地，將挖出
    之土石運送至環球水泥公司阿蓮廠交貨之人為午○○，又並
    無任何證據證明被告丑○○知悉午○○當日要載運之土石係
    由前揭水庫段286 地號土地挖出，或被告丑○○有參與其他
    行為，是難認為被告丑○○有何檢察官所指之犯行；被告子
    ○○雖指示被告癸○○開怪手開挖前揭水庫段286 地號土地
    之石灰石，然而並無證據證明被告子○○明知無權佔有使用
    該土地，又被告子○○之目的既為整地以供日後廟宇擴建之
    用，挖掘出之土石又無償提供予午○○，則亦難認為被告子
    ○○及受被告子○○指派工作之被告癸○○有何竊佔、竊盜
    及私自採礦行為；另於案發當日在場指揮砂石車之人為午○○，又並無證據被告乙○○有在現場指揮砂石車進出場或負
    責紀錄工作之行為，更何況因被告子○○行為既不構成竊佔
    、竊盜、違反礦業法等罪，則被告乙○○亦無成立犯罪之可
    能。從而，應認被告丑○○、子○○、癸○○、乙○○均罪
    嫌不足，又本案復查無其他事證證明被告有公訴意旨所認之
    犯罪嫌疑，則本諸首揭法律、判旨，自應為被告丑○○、子
    ○○、癸○○、乙○○4 人無罪之諭知。
據上論斷，應依刑事訴訟法第301 條第1 項，判決如主文。
本案經檢察官丙○○到庭執行職務。
中    華    民    國    98    年    6     月    16    日
                  刑事第八庭    審判長法  官  洪能超
                                      法  官  林建鼎
                                      法  官  陳思帆
以上正本證明與原本無異。
檢察官如不服本判決，應於收受本判決後10日內向本院提出上訴
書狀，其未敘述上訴理由者，並得於提起上訴後10日內向本院補
提理由書狀（均須按他造當事人之人數附繕本）「切勿逕送上級
法院」。
被告均不得上訴。
中    華    民    國    98    年    6     月    16    日
                                      書記官  李宗諺


司法院資訊處製作；財團法人民間司法改革基金會備份。
